【裁判字號】    92,上訴,276
【裁判日期】    921113
【裁判案由】    偽造文書等
【裁判全文】
臺灣高等法院花蓮分院刑事判決                    九十二年度上訴字第二七六號
    上  訴  人
    即自 訴 人  丙○○
    被      告  辛○○
    被      告  乙○○
    被      告  甲○○
    被      告  丁○○
    被      告  庚○○
    被      告  戊○○
    被      告  己○○
右上訴人因被告等偽造文書等案件，不服臺灣臺東地方法院九十二年度自字第四號中
華民國九十二年八月二十九日第一審判決，提起上訴，本院判決如左：
    主  文
原判決關於辛○○、乙○○、甲○○、丁○○、庚○○被訴侵占部分撤銷，發回臺灣
臺東地方法院。
其餘上訴駁回。
    理  由
一、撤銷部分：
（一）按第二審法院認為上訴有理由，應將原審判決經上訴之部分撤銷；其因原審判
      決諭知不受理係不當而撤銷之者，得以判決將該案件發回原審法院，並得不經
      言詞辯論為之；刑事訴訟法第三百六十九條第一項但書、第三百七十二條，分
      別定有明文。另按「刑事訴訟法第三百十一條所稱之被害人，祇須自訴人所訴
      被告犯罪事實，在實體法上足認其為被害之人為已足，至該自訴人實際曾否被
      害及被告有無加害行為，並非自訴成立之要件；上訴人訴稱被告強行拆毀其所
      建築之堤防，並搶奪材料等情，自係以被害人資格提起自訴，即難謂非合法。
      原審認其所訴不實，縱令無訛，亦祇屬被告不成立犯罪，而竟謂上訴人非因犯
      罪而受損害之人，不得提起自訴，為不受理之諭知，顯就自訴是否合法與被告
      有罪無罪混為一談，殊有未合」（最高法院四十六年台上字第一三０五號判例
      參照）。
（二）原判決認上訴人即自訴人自訴被告辛○○、乙○○、甲○○、丁○○、庚○○
      侵占部分為：「自訴人於本院調查時復指訴：其原本訂閱報紙，後因被處違規
      而不能閱報，至其他部分報紙無法閱覽，因認被告等人就此部分事實涉犯侵占
      罪嫌云云，惟觀自訴人自訴之內容，所涉者乃係監獄內部管理之問題，與是否
      構成侵占罪嫌無涉，自訴人自亦非此部分犯罪之直接被害人」云云。惟上訴人
      即自訴人既指稱被告等侵占其所訂閱知報紙，揆諸前揭說明，在實體法上自已
      足認其為被害之人；其自係以被害人資格提起自訴，即難謂非合法。縱上訴人
      即自訴人在原審復自承：他們有要拿給我，我說你們說我違規，那我就服從，
      所以我拒絕拿報紙等語（見原審卷第一一一頁），要屬不能證明該等被告犯罪
      之問題。原判決就此部分為不受理之諭知，顯就自訴是否合法與被告有罪無罪
      混為一談，殊有未合。上訴人即自訴人指摘原審判決此部分不當，為有理由，
      應由本院將原判決此部分撤銷，並發回原審法院為妥適之裁判。
二、上訴駁回部分：
（一）按犯罪之被害人得提起自訴，刑事訴訟法第三百十九條第一項定有明文。次按
      犯罪之被害人，固得依刑事訴訟法第三百十九條提起自訴，惟此之被害人，係
      指犯罪當時之直接被害人而言，其非犯罪當時之直接被害人，依法即不得提起
      自訴（最高法院著有二十五年上字第一三○五號、二十六年渝上字第八九三號
      等判例可供參照）。又按瀆職罪所保護之法益係公務員對於國家服務之忠信規
      律及國家之利益，縱其犯罪之結果，於私人權益不無影響，然其直接被害人仍
      為國家法益，而非私人權益，依法仍不得提起自訴（最高法院八十年度台上字
      第一五一五號、八十二年度台上字第一三六四號等判決要旨可資參酌）。再者
      ，不得提起自訴而提起者，應諭知不受理之判決，並得不經言詞辯論為之，此
      分經刑事訴訟法第三百三十四條、第三百四十三條、第三百零七條定有明文。
      原審就上訴人即自訴人自訴被告辛○○、乙○○、甲○○、丁○○、庚○○等
      人涉犯瀆職罪嫌部分，認自訴人並非本罪之直接被害人；另就上訴人即自訴人
      自訴前開被告等人涉嫌偽造文書罪嫌部分，認其係指訴被告等人聘用未經公開
      考試及格任用之人員為戒護人員，且簽立切結書，而認被告等人涉犯偽造文書
      罪嫌云云，然其所指此部分係屬監獄內部任用人員之問題，並無直接侵害自訴
      人之法益，自訴人自亦非此部分犯罪之直接被害人；而就此部分不經言詞辯論
      ，諭知不受理之判決。經核與法並無不合，上訴人即自訴人此部分上訴自無理
      由，應予駁回。
（二）再按提起公訴，應由檢察官向管轄法院提出起訴書為之；又於第一審辯論終結
      前，得就本案相牽連之犯罪，追加起訴；追加起訴，得於審判期日以言詞為之
      ；刑事訴訟法第二百六十四條、第二百六十五條定有明文。且起訴之程序違背
      規定者，應諭知不受理之判決，並得不經言詞辯論為之；再自訴程序，除本章
      別有規定外，準用第二百四十六條、第二百四十九條及前章第二節、第三節關
      於公訴之規定；此亦為刑事訴訟法第三百零三條第一款、第三百零七條、第三
      百四十三條明文所定。原審以：自訴人雖於調查時以言詞追加自訴戊○○、己○○為被告，然追加自訴本應以自訴狀為之，於審判期日始得以言詞為之，是
      自訴人自不得於調查期日以言詞追加自訴，其追加顯不合法；而不經言詞辯論
      ，就被告戊○○、己○○部分為不受理之判決。核諸前接法律規定，此部分原
      判決亦無違誤；上訴人即自訴人此部分上訴為無理由，亦應予駁回。
據上論斷，應依刑事訴訟法第三百六十九條第一項但書、第三百六十八條、第三百七
十二條，判決如主文。
中      華      民      國    九十二    年     十一     月     十三     日
                                    審判長法官  吳  鴻  章
                                          法官  黃  永  祥
                                          法官  林  德  盛
右正本證明與原本無異。
本件撤銷發回部分不得上訴。
如不服本判決上訴駁回部分，應於送達後十日內，向本院提出上訴狀。其未敘述理由
者，並應於提出上訴狀後十日內向本院補提理由狀 (須附繕本)。
                                       書記官  劉  夢  蕾
中      華      民      國    九十二    年     十一     月     十三     日


司法院資訊處製作；財團法人民間司法改革基金會備份。
